【裁判字號】    92,訴,1810
【裁判日期】    920910
【裁判案由】    殺人未遂等
【裁判全文】
臺灣高雄地方法院刑事判決                        九十二年度訴字第一八一號
    公  訴  人  臺灣高雄地方法院檢察署檢察官
    被      告  甲○○
    指定辯護人  公設辯護人丙○○
右被告因殺人未遂等案件，經檢察官提起公訴（九十二年度偵字第一二五四四號），
本院判決如左：
    主  文
甲○○傷害直系血親尊親屬之身體，處有期徒刑參月；又殺直系血親尊親屬，未遂，
處有期徒刑柒年陸月；又以加害生命之事，恐嚇他人，致生危害於安全，處拘役伍拾
日，如易科罰金，以參佰元（即新台幣玖佰元）折算壹日。應執行有期徒刑柒年捌月
及拘役伍拾日，拘役如易科罰金，以參佰元（即新台幣玖佰元）折算壹日。
扣案之菜刀壹把沒收。
    事  實
一、甲○○係乙○○之子，亦係丁○○之夫。緣甲○○有施用毒品習慣，每於毒癮發
    作，屢有暴力傾向。其於民國九十二年六月十一日上午十時三十分許，在高雄市
    前鎮區○○街二一四巷三之二號三樓住處，復因前日施用第一級毒品海洛因後，
    脾氣趨於暴躁，遂欲再度毆打其妻丁○○（起訴書誤載為謝汝珍）出氣，其母乙○○見狀即出面阻攔，雙方遂發生拉扯，乙○○與丁○○即合力以落地窗之紗門
    將甲○○壓制至陽台牆邊，甲○○主觀上預見其若與乙○○二人繼續拉扯推擠，
    可能在過程中使乙○○二人發生受傷之結果，卻容任該傷害結果之可能發生而仍
    繼續拉扯推擠，因此致乙○○受有右側眼角零點二公分乘以三公分擦傷、左側下
    顎挫傷血腫二乘以三公分、右側肩部挫傷之傷害。其後在拉扯過程中，甲○○揚
    言將至廚房拿菜刀殺死乙○○與丁○○，而其於掙脫乙○○與丁○○之合力壓制
    後，果真奔向廚房處，乙○○與丁○○見狀後，心生恐懼，即奪門而出往樓下跑
    。乙○○跑至一樓與二樓之樓梯轉台處時，發現丁○○尚未下來，因擔心丁○○
    之安危，遂又折返往樓上跑，乙○○跑回至二樓與三樓之樓梯轉台時，甲○○恰
    持其所有之菜刀乙把同時追趕至該處，二人之間僅差距一、二個階梯，甲○○竟
    另基於殺直系血親尊親屬之犯意，口呼「要讓妳（即乙○○）死」等語，以右手
    持上開菜刀，往上高舉作勢要往乙○○之頭部砍殺，待其正欲往下砍落時，恰為
    緊跟在其身後之丁○○以雙手死命往後拉住甲○○之右手臂，甲○○遂無法持刀
    砍落，乙○○見狀便趕緊腳踢甲○○之腳，甲○○因而重心不穩跪倒，乙○○立
    即趁勢奪取甲○○手持之菜刀，並將該菜刀自二樓轉台處之窗戶往外丟棄，乙○○始能因此倖免於難。嗣乙○○與丁○○隨即跑至一樓鄰居住處，馬上以電話報
    警，旋於同日十一時三十分許，為警到場處理。詎甲○○猶不知悔改，竟於同日
    晚上八時許自警局返家後，因心猶不滿，遂基於恐嚇危害安全之犯意，對乙○○
    與丁○○揚言：「要讓其二人好看」、「要拿鹽酸潑其二人」、「要向里港一位
    朋友借槍，讓其二人死得很難看」、「要拿煙幕彈對付丁○○娘家之人」等語，
    以此種不法加害乙○○與丁○○生命之事，恐嚇乙○○與丁○○，使其二人心生
    恐懼，致生危害於乙○○與丁○○之安全，丁○○立即再向警方報案而查獲上情
    ，並扣得被告所有供犯罪所用之上開菜刀乙把。
二、案經乙○○、丁○○訴由高雄市政府警察局前鎮分局報告臺灣高雄地方法院檢察
    署檢察官偵查起訴。
    理  由
一、訊據被告甲○○對於前揭傷害及恐嚇危害其母乙○○與其妻丁○○之事實均坦承
    不諱，惟對於前揭殺人未遂之事實則矢口否認，辯稱：伊於案發當日固有持菜刀
    乙把往樓下追趕乙○○，但並無殺害乙○○之犯意，伊僅係要嚇唬乙○○而已，
    當天伊係毒癮發作才會這樣云云。經查：
  (一)被告右揭傷害及恐嚇危害安全之事實，除經被告自承在卷外，並經告訴人乙○○
    與丁○○於警詢、偵查及本院審理時分別指述綦詳，核其等所供及所指大致相符
    ，尚無明顯矛盾之處，自堪認屬為真。又被告雖辯稱：案發當日伊會為前揭恐嚇
    言詞，純係一時氣憤所致云云。惟查，行為人只要客觀上將其加害生命、身體、
    自由等事項，通知他人即為已足，至於行為人主觀上是否真有實現加害之意圖或
    決心，則與恐嚇危害安全罪名之成立無關，故縱被告僅係一時氣憤，始會對告訴
    人二人為前揭恐嚇言詞，其內心真無實現該恐嚇內容之意圖或決心，但仍不足以
    阻免其成立恐嚇危害安全之犯行。至公訴意旨雖認：被告基於傷害犯意，係以拳
    頭打在告訴人乙○○之身上云云，似認被告係基於傷害告訴人乙○○之直接故意
    而為本件傷害犯行。然則，經本院於九十二年八月二十一日至案發現場勘驗當日
    案發之經過時，告訴人乙○○與被告均陳明：被告係在與告訴人二人以落地窗紗
    門合力與其壓制拉扯中，始打到乙○○之下巴等情，此有勘驗筆錄乙份在卷可稽
    ；且告訴人丁○○於本院審理時同指：在拉扯間，被告也有打到伊婆婆的下巴（
    即乙○○），紗門也壞掉等語（參見本院九十二年七月二十八日審判筆錄）；而
    被告於本院審理時亦一再供明係在拉扯中始會撞到告訴人乙○○等情，故僅能認
    被告確有與告訴人乙○○隔以紗門拉扯或推擠之行為，至於告訴人乙○○是否會
    因此導致受傷，應非被告所明知，亦非其所意欲造成，當難認被告對告訴人確有
    傷害之直接故意，故公訴意旨上開所認容有未洽。不過，雖本院以為被告並無傷
    害告訴人乙○○之直接故意，但衡諸常情，一般人在與他人拉扯或推擠過程中，
    將可能導致他人受傷之結果，此應為常人主觀上所可預見。是以，被告主觀上應
    有預見其若與告訴人乙○○有此拉扯或推擠行為，可能在過程中使告訴人乙○○
    發生受傷之結果，被告卻容任該傷害結果之可能發生，仍與告訴人乙○○繼續拉
    扯或推擠，終致告訴人乙○○受有前揭傷害之結果，被告主觀上仍具有傷害告訴
    人乙○○之間接故意甚明。
  (二)被告固於本院審理過程中改口坦承確有持前揭菜刀乙把，於右開時、地追趕告訴
    人乙○○之事實，惟以前詞置辯，否認其有殺害直系血親尊親屬之犯意。經查：
    (1)被告前揭殺人未遂之事實，業據告訴人乙○○、丁○○於警詢、偵查及本院審
      理時各自指述明確，核告訴人二人所指，其前後及彼此所指大致相符，尚無矛
      盾或不合常理之處。審諸告訴人二人分別為被告之母及配偶，當屬至親，理論
      上若無其事，縱告訴人二人對被告未加以迴護，亦不至故意陷被告於如此嚴重
      罪章之理，足見被告真有持刀欲殺人乙事，告訴人二人始會為如此之指述，是
      告訴人二人所為指述，應屬可信。嗣被告於本院審理過程中，始翻異前詞，改
      口承認確有手持菜刀乙把追殺告訴人乙○○之事實，僅以前揭情詞置辯，核與
      告訴人二人所指大致相符，更見告訴人二人所指要屬可採。
    (2)其次，復有被告持以殺人所用之菜刀乙把扣案可稽。查該扣案菜刀均係金屬所
      製，刀鋒銳利，長約二十公分，可知具有相當之長度、硬度及銳利程度，顯對
      人之生命、身體或安全構成相當危險性，業經本院當庭勘驗無訛（參見本院九
      十二年八月二十七日審判筆錄）。又本院於九十二年八月二十一日勘驗案發現
      場，經核被告與告訴人乙○○所陳，二人確係於前揭住處二樓、三樓之樓梯轉
      台處相遇，二人相隔僅一至二台階，被告位在上方，告訴人乙○○在其下方，
      當時被告除口呼「要讓妳（即告訴人乙○○）死」等語之外，並以右手持刀高
      舉，作勢要往告訴人乙○○之頭部砍落，此有勘驗筆錄暨模擬當時二人位置所
      攝照片（即照片五、照片六）在卷足佐。是以，若非幸遭告訴人丁○○及時以
      雙手將被告持刀之右手往後拉住，衡諸一般社會通常經驗，被告以此具有相當
      長度、硬度及銳利程度之菜刀，在如此近距離之情況下，且被告位在高處，告
      訴人乙○○位在其下方，被告復持刀高舉，作勢欲往下砍落，當係具有至鉅之
      用力程度，並其砍落之位置將係告訴人乙○○之頭部，此參諸上開照片即明，
      而常人均可明瞭此為人體相當脆弱之處，若不慎或刻意以硬物或利器重擊，將
      極易導致生命危險，故被告上開行凶之手法，已屬與殺人構成要件之實現具有
      密切關係之行為，若再繼續不中斷進行，勢必導致告訴人乙○○於死或於傷之
      結果，並衡以被告與告訴人乙○○在案發之前曾發生前述拉扯爭執等情觀之，
      倘認被告存有殺害告訴人乙○○之犯意而已著手為殺人犯行，應屬合理，被告
      辯稱僅係嚇唬告訴人乙○○云云，容屬事後卸責之詞，要無足取。
    (3)再被告辯稱：當日係毒癮發作，始會如此云云。惟查，被告係於案發當日之前
      天即施用第一級毒品海洛因，業據被告供明在卷；而施用海洛因後，會產生眩
      暈、精神恍惚等症狀，至海洛因停用幾小時後，在一定期間內（三十六小時至
      七十二小時達最高峰）則另會有戒斷症狀產生，例如渴藥、不安、打哈欠、流
      淚、易怒等，達最高峰後才會緩慢消失等情，則經行政院衛生署管制藥品管理
      局函覆本院無訛，此有該局九十二年八月十二日管檢字第○九二○○○六三八
      四號函乙份在卷可稽。準此，被告既已停用海洛因達約二日之久，固會有易怒
      、渴藥等戒斷症狀發生，但應不至再有眩暈、精神恍惚等症狀為是，此參諸本
      院於勘驗時質之被告當時之精神狀況為何時，被告答稱：「我還能夠辨別外界
      的事物，也知道持刀砍人會造成死亡的結果，我當時意識還是很清楚，知道殺
      人是不對的，只不過脾氣變得暴躁，容易與家人摩擦」等語（同前揭勘驗筆錄
      參見），更見其明。故被告對外界事務既未缺乏理解及判斷能力，且其僅係脾
      氣暴躁而已，亦非缺乏依其辨識而為行為之能力，自難認有何心神喪失或精神
耗弱之問題，縱認其真係毒癮發作及脾氣暴躁，亦不能執之阻免本件殺人犯行
      之成立。
  (三)綜上所述，本件事證應屬明確，被告所辯復無足取，其犯行應堪認定。
二、被告傷害其母即告訴人乙○○，致其受有前揭傷害之結果，核其所為，係犯刑法
    第二百八十條、第二百七十七條第一項之傷害直系血親尊親屬罪，依刑法第二百
    八十條規定，應就刑法第二百七十七條第一項法定刑，加重其刑至二分之一處斷
    。公訴認被告所犯僅係刑法第二百七十七條第一項普通傷害罪，容有未洽，惟起
    訴之基本社會事實同一，爰依法變更起訴法條；而被告雖已著手殺人行為之實施
    ，惟未生告訴人乙○○死亡之結果，其犯罪尚屬未遂，核被告所為，係犯刑法第
    二百七十二條第二項、第一項殺直系血親尊親屬未遂罪，並依刑法第二十六條前
    段之規定，減輕其刑。至告訴人乙○○未生死亡之結果，乃係因被告手持之菜刀
    遭告訴人乙○○奪取丟棄，告訴人乙○○復逃離現場，客觀情勢已有改變，被告
    實際上顯難再繼續殺害告訴人乙○○，故其未能完成殺人之行為，並非出於己意
    而中止，當無中止未遂之問題，附此敘明；另被告以前揭加害告訴人乙○○與丁○○生命之言詞，恐嚇告訴人二人，令告訴人二人心生畏懼，致生危害於告訴人
    二人之安全，核其所為，係犯刑法第三百零五條恐嚇危害安全罪。被告以一恐嚇
    危害安全行為，同時侵害告訴人二人法益，為同種想像競合犯，依刑法第五十五
    條規定，應從一重處斷，公訴意旨對此漏未論及，容有未洽。又被告所犯上開三
    罪間，犯意各別，罪名不同，應分論併罰之。本院審酌被告僅因毒癮發作，脾氣
    暴躁，除欲動手毆打其妻即告訴人丁○○出氣，進而傷害其母即告訴人乙○○之
    外，竟再因告訴人乙○○攔阻其之毆妻行為，即萌生殺意，罔顧其母性命，惡行
    允屬重大，又其欲殺害告訴人乙○○之手段，係持足以為兇器之菜刀欲攻擊告訴
    人乙○○之頭部，手段上直接而殘忍，縱未得逞，顯然已造成告訴人乙○○極為
    嚴重之心理負面影響，此參諸告訴人乙○○於本院審理時所陳：「．．．若被告
    砍下來或砍到我的頭，當時我心裡想說我穩死的，對於這個畫面我永遠無法忘記
    ，心裡只有絕望而已，所以我沒有辦法原諒我兒子（即被告）．．．」等語即明
    （參見本院九十二年七月二十八日審判筆錄），且被告於案發當晚返家後，猶不
    知悔改，仍對告訴人二人出言恐嚇，其所為種種自應受有相當程度之刑事非難；
    惟另考量被告雖已著手殺人行為，但並未造成告訴人乙○○任何之身體傷害，且
    其於本院審理時，業能坦承傷害、恐嚇危害安全等犯行，且承認確有持刀追趕告
    訴人乙○○之事實（惟仍否認有殺人之主觀犯意）等一切情狀，酌情分別量處如
    主文所示之刑，並定其應執行之刑及拘役如易科罰金之折算標準，以資懲儆。此
    外，扣案之菜刀乙把，為被告所有，業據告訴人丁○○陳明在卷，且係被告供犯
    罪所用之物，爰依刑法第三十八條第一項第二款規定，併予宣告沒收。
據上論斷，應依刑事訴訟法第二百九十九條第一項前段、第三百條，刑法第二百七十
二條第二項、第一項、第二百八十條、第二百七十七條第一項、第三百零五條、第五
十五條、第二十六條前段、第五十一條第五款、第四十一條第一項、第三十八條第一
項第二款，罰金罰鍰提高標準條例第一條前段、第二條，判決如主文。
本案經檢察官張啟祥到庭執行職務。
中      華      民      國    九十二    年      九      月      十      日
                              臺灣高雄地方法院刑事第七庭
                                  法  官  陳信旗
右為正本，係照原本作成，證明與原本無異。
如不服本判決，得自收受送達之日起十日內，向本院提起上訴。
                                  書記官  張家榮
中      華      民      國    九十二    年      九      月      十      日
附錄本案論罪科刑法條：
刑法第二百七十二條
    殺直系血親尊親屬者，處死刑或無期徒刑。
    前項之未遂犯罰之。
    預備犯第一項之罪者，處三年以下有期徒刑。
刑法第二百八十條
    對於直系血親尊親屬，犯第二百七十七條或第二百七十八條之罪者，加重其刑至
    二分之一。
刑法第二百七十七條
    傷害人之身體或健康者，處三年以下有期徒刑、拘役或一千元以下罰金。
    犯前項之罪因而致人於死者，處無期徒刑或七年以上有期徒刑；致重傷者，處三
    年以上十年以下有期徒刑。
刑法第三百零五條
    以加害生命、身體、自由、名譽、財產之事，恐嚇他人致生危害於安全者，處二
    年以下有期徒刑、拘役或三百元以下罰金。


司法院資訊處製作；財團法人民間司法改革基金會備份。
